臺灣高等法院刑事判決　　　　　　　　　　　　九十一年度交上更（二）字第三號
　　上　訴　人　丁○○
　　即　自訴人
　　被　　　告　甲○○
　　選任辯護人　黃秀蘭
　　　　　　　　陳超凡
　　被　　　告　乙○○
右上訴人因被告等業務過失致死案件，不服臺灣新竹地方法院，八十五年度交自字第
九號，中華民國八十五年十二月十三日第一審判決（移送併辦案號：臺灣新竹地方法
院檢察署八十五年度偵字第六八五０號），提起上訴，經判決後，由最高法院第二次
發回更審，本院判決如左：
    主  文
上訴駁回。
    理  由
一、自訴人於原審自訴意旨略以：被告甲○○明知丙○○（另案經本院依業務過失致
    死罪，判處有期徒刑八月確定）僅具小型車駕駛執照，並無大型特種工程吊車之
    駕駛經驗，被告乙○○係四十五噸大型吊車之車主，明知該吊車未依規定申請核
    發吊車特種通行證，不得行駛於道路。彼二人竟為貪圖便宜，共同指示丙○○駕
    駛該大型吊車。丙○○遂於民國八十五年六月十三日上午八時十分許，駕駛具有
    高度危險性之大型吊車，途經苗栗縣苗栗市○○○○道路與信義街交岔路口，以
    時速六十公里以上超速行駛，至路口遇紅燈時，因煞車不及，自後追撞同向在前
    方停車等待綠燈，由自訴人丁○○所駕駛之ＪＯ─四八０五號自小客車，致小客
    車內自訴人之妻黃淑珍當場慘死，被告二人於防止危險發生之義務有所懈怠，因
    認被告甲○○、乙○○均涉有刑法第二百七十六條第二項之業務過失致死罪嫌。
二、訊之被告甲○○固坦承委託丙○○駕駛該吊車，被告乙○○於本院調查庭亦坦承
    為肇事吊車之所有人，惟均堅決否認有何業務過失致死之犯行。被告甲○○辯稱
    ：伊開設修理廠，為乙○○之吊車修理板金，因乙○○無暇來台中縣豐原市將吊
    車開回桃園縣觀音鄉，伊乃代乙○○僱用丙○○駕駛吊車前往觀音鄉交車，費用
    由乙○○支付。因丙○○領有小型車駕駛執照，又曾擔任起重機駕駛，對大型工
    程吊車之駕駛、操作有相當經驗，亦有移動式起重機操作人員訓練班訓練期滿成
    績合格之結業證書，對選任司機已盡相當之注意義務，本件係丙○○個人駕駛吊
    車超速疏忽肇事，伊無從預測，與自訴人之妻黃淑珍死亡間並無相當因果關係等
    語。被告乙○○辯稱：該吊車板金，係甲○○前來觀音鄉招攬生意，負責開回豐
    原修理後再送回，去程由乙○○自行開至豐原修理廠，回程由甲○○僱用丙○○
    ，伊並不認識丙○○，更未指示丙○○駕駛該吊車，甲○○駕駛吊車未申請臨時
    通行證，亦未通知伊申請，自應歸責於甲○○，且大型吊車肇事，係丙○○超速
    不當所致，與伊無關等語。
三、經查：
（一）按犯罪事實應依證據認定之，無證據不得推定其犯罪事實，又不能證明被告犯
      罪者，應諭知無罪之判決，刑事訴訟法第一百五十四條、第三百零一條第一項
      定有明文。
（二）本件肇事之大型工程吊車，為被告乙○○於八十一年，購自日本進口之ＫＡＴ
      Ｏ牌一九八○年舊輪胎式大型吊車，有進口報單在卷可憑（見新竹地方法院檢
      察署八十五年度相字第六八四卷第十五頁，影印存本院本審卷內）。該大型吊
      車為輪胎式動力機械，非屬汽車範圍以動力機械，經本院函詢交通部查明屬實
      ，有交通部八十八年六月十四日交路八十八字第○三一一八五號函在卷可按（
      見本院上更(一)字卷第九十六頁）。依道路交通安全規則第八十三條第一項前段
      及第二項規定：「非屬汽車範圍必須行駛於道路之動力機械，應比照第八十條
      之規定向公路監理機關申請核發臨時通行證，憑證行駛。」、「前項動力機械
      行駛於道路時，其駕駛人必須領有小型車以上之駕駛執照。」又道路交通管理
      處罰條例第三十二條規定：「非屬汽車範圍而行駛於道路上之動力機械，未請
      領臨時通行證隨車攜帶，而其駕駛人未具有小型車以上之駕駛執照者，處所有
      人或駕駛人二百元以上六百元以下罰鍰，並禁止其行駛」。是駕駛本件之吊車
      ，須具有小型車以上之駕駛執照，此並有臺灣省公路局新竹區監理所八十五年
      十月二十八日稽八五∣四二一∣一∣一一六號函及台灣省交通處公路局八十八
      年六月三十日路監交字第八八二七五三二號函附卷可稽（見原審卷第二十四
      、二十五頁、本院上更(一)字卷第九十二頁）。而本件駕駛吊車之司機丙○○，
      確具有小型車駕駛執照，有其小型車駕駛執照影本在卷足憑（見原審卷第二十
      六頁），而丙○○曾參加中華民國工業安全衛生協會所舉辦，自八十四年九月
      二十五日起至同年十月八日止之吊升荷重五公噸以上之移動式起重機操作人員
      訓練班，訓練期滿成績合格，亦有該協會所頒發之結業證書存卷可參（見原審
      卷第二十七頁）。是被告甲○○對於選任丙○○擔任司機駕駛本件吊車，難謂
      未盡相當之注意義務。
（三）被告甲○○陳稱：丙○○為其所出面雇用，證人丙○○也證稱甲○○請其駕駛
      該大型吊車，未曾見過被告乙○○。則被告乙○○對於駕駛該吊車司機之選任
      ，並無應注意或能注意之情事，亦無從指示丙○○如何駕駛吊車。
（四）雖該吊車於出發前並未請領臨時通行證，因臨時通行證係公路監理機關為道路
      交通安全，核可之通行憑證。然未請領臨時通行證與本件被害人之死亡間，仍
      須有相當因果關係，始得科以刑責。而所謂相當因果關係，係指依經驗法則，
      綜合行為當時所存在之一切事實，為客觀之事後審查。認為在一般情形下，有
      此環境，有此行為之同一條件，均可發生同一之結果者，則該條件即為發生結
      果之相當條件，行為與結果即有相當因果關係。反之，若在一般情形下，有此
      同一條件存在，而依客觀之審查，認為不必皆發生此結果者，則該條件與結果
      並不相當，不過為偶然之事實而已，其行為與結果間即無相當因果關係（最高
      法院七十六年台上字第一九二號判例意旨參照）。查本件被害人之死亡，係丙○○駕駛大型吊車超速行駛追撞自訴人之小客車所致，丙○○並因而判處有期
      徒刑八月，有台灣新竹地方法院八十五年度交訴字第二二八號及本院八十六年
      度交上易字第九十一號刑事判決在卷可稽（見原審卷第三十至三十二頁及本院
      本審卷內）。而關於大型吊車臨時通行證之核發，是否須就該機具經檢驗合格
      、肇事路段為下坡陡降路段，核發通行證是否考量路況等相關事項，經本院詢
      問主管之公路監理機關台灣省交通處公路局，據覆：「大型吊車申領臨時通行
      證時，並無需檢驗或另定審核標準，僅依申請人檢附海關准予進口文件，即得
      核發臨時通行證。：：臨時通行證在核定行駛路線內，有關行駛上應行遵守事
      項，悉依道路交通安全規則之規定，並未再考量核定路段之各個路段情形」，
      有該局八十八年六月三十日路監交字第八八二七五三二號函存卷可參（見本
      院上更(一)字卷第九十二、九十三頁）。是被告等未申請臨時通行證，雇用有駕
      駛執照之人員，駕駛大型吊車行駛一般公路，綜合當時所存在之一切事實，為
      客觀之審查，在一般情形下，不必然會發生肇事之結果，即請領臨時通行證與
      否，與肇事結果，並不相當。反面言之，如被告等未請領臨時通行證、雇人駕
      大型吊車、在公路上皆會肇事致人死傷，始得謂有相當因果關係。被告等未申
      請臨時通行證，雇用有駕照之人駕駛吊車與被害人之死傷間，依前揭判例意旨
      ，並無相當因果關係。本件肇事，乃丙○○駕車超速所致，被告等並非肇事人
      ，難認其有過失。
（五）自訴人於原審判決被告等無罪後，於上訴中另主張依證人許進源、丙○○所述
      ，本件吊車離合器失效、剎車失靈、碼錶失效，被告等明知該大型吊車有此故
      障，仍指示丙○○駕駛而有過失云云。惟查，許進源開設汽車修理廠，於案後
      協助警方檢查肇事吊車，於警訊證稱：經測檢離合器總泵失效，懷疑在沒發生
      車禍前即有漏油、剎車沒失靈；這種車無法一次剎住，需連續踩剎車，所以限
      速四十公里；經我看到剎車線太長，是因車速過快，且緊張踩著剎車不放，以
      致發生車禍；且離合器壞掉，也無法換檔（見相驗卷第三十一頁，影印存本院
      卷內）。本院再傳訊許進源詰問疑點，其證稱：「（本件車禍發生後，你是否
      有檢查過肇事的吊車？）我會開吊車、也會修理吊車的油壓、引擎、底盤。當
      時我有去現場，我有去看過。我當時看到那部吊車，已經沒有離合器了，離合
      器已經失效，已經漏油漏掉了。剎車應該沒有失靈，因為留有很長的剎車痕。
      」「（當時車速如何？）以我開吊車的經驗，當時的車速應該很快，而且又在
      下坡，車子又很重，所以車子剎不住。」、「（對在警訊中所言離合器壞掉等
      語有何意見？）沒有，我所言均是事實。」、「（離合器失靈的原因？）是因
      為漏油的關係。」、「（漏油的原因？）我判斷是上坡開始下坡的時候就開始
      漏了，我看沒有東西把它刺破，是耗損的。」、「（離合器的油量如何？踩離
      合器的狀況下要多長的時間才會將油漏完？）裡面的油大約一百五十至二百Ｃ
      Ｃ左右，如果不踩離合器大概十五分鐘左右才會漏完油，如果踩離合器的話，
      四、五下就會漏完了。應該在車禍現場附近就開始漏油，最初沒有漏油，否則
    沒有辦法從豐原開車到肇事現場。」（見本院更二審九十一年四月一日訊問筆
      錄）。另證人丙○○於本院證稱：「這種車子不能太快，車速太快就煞不住，
      我想車子應該沒有問題，因為我從豐原到事故現場有一個小時，中間的紅綠燈
      我都有停，都沒有問題。」（同上本院筆錄）。參以道路交通事故調查表(二)現
      場圖所示，吊車肇事後，遺有長達四十七點三公尺之煞車痕（見相驗卷第二十
      二頁，影印存本院本審卷內），足證本件大型吊車應無煞車失靈之故障或碼錶
      失效之問題，有關離合器總泵漏油，應係肇事前才發生，原來吊車並無此機械
      問題。否則，該大型吊車，不可能最初由桃園縣觀音鄉開至台中縣豐原修理廠
      ，再由豐原開至苗栗縣市○○○○○道路。中間停車煞車及離合器換檔，不計
      其數，何以均無問題，且肇事後現場留有明顯之煞車痕，足證當時煞車並未失
      效，本件係因丙○○在下坡路段超速，該大型吊車在重力加速度下，煞車不及
      而肇事。
（六）雖然被告二人或有違反交通法規，或在民事侵權行為法律關係上須負賠償責任
      ，惟尚難因彼等之行政或民事責任，遽課以刑法業務過失致死罪責。此外，復
      查無其他積極證據，足資證明被告等對於自訴人之妻黃淑珍之死亡，有何應注
      意、能注意、而不注意之過失情事。
四、原審認不能證明被告等犯罪，因而為無罪之諭知，於法並無不合。自訴人上訴意
    旨，仍執陳詞，指摘原判決不當，為無理由，上訴應予駁回。
五、被告乙○○經合法傳喚，無正當理由不到庭，爰不待其陳述，逕行判決。
六、據上論斷，應依刑事訴訟法第三百六十八條、第三百七十一條，判決如主文。
中      華      民      國    九十一    年    五        月    二十八    日
                            台灣高等法院刑事第五庭
                                審判長法  官  曾  德  水
                                      法  官  楊  貴  雄
                                      法  官  趙  功  恆
右正本證明與原本無異。
如不服本判決應於收受送達後十日內向本院提出上訴書狀，其未敘述上訴之理由者並
得於提起上訴後十日內向本院補提理由書（均須按他造當事人之人數附繕本）。
                                      書記官  孫  佩  琳
中      華      民      國    九十一    年    五        月    二十八    日
